臺灣高等法院民事判決
109年度重上字第768號
上  訴  人  黃景德  
訴訟代理人  江榮祥律師
            黃舜暉  
被上訴人    游文賢  
訴訟代理人  黃豪志律師
被上訴人    李茗洋（即李明洪之承受訴訟人）

訴訟代理人  李宥心  
被上訴人    北澤知代
訴訟代理人  雷祥鈴  
被上訴人    游本江  
            游素雲  
            游明憲  

            游敏芳  

            游敏惠  
            高鴻文  

            高語蓁  
            塗繼廣  
            塗秋玲  
            涂志文    （遷出國外，現應為送達處所不明）
            游本田  
            游素珍  
            柯游素蘭
            曾游素梅
            游宋儒  
            游新儒  
            游珮珣  
            游芷均  
            游彩真  
            游彩香  
            游莉娜  
            游賴淑錚
            游佳樺  
            游琇雯  
            游芳蕙  

            陳游芳蓮
            游芳杏  

            游芳椿  
            游陳阿員
            游文欽  

            游勝雄  

            游景年  

            游麗卿  
            游麗珠  
            游淑妃  
            游雅雯  

            曾靖貴  
            游喬羽  
            游璧霞  
            游騰越  
            江宜潔  
            江衍潮  
            游堯年  
            游舜棠  
            游周麗雲
            游蕙滋  
            游芳美  
            李明清（兼李雪櫻之承受訴訟人）

            李黃菊  
            李文傑  
            李青芬  
            李青芳  
            陳李美惠（兼李雪櫻之承受訴訟人）

            林松輝  
            林松茂  
            郭林永雪
            林淑蘭  
            鄭銘仁  
            游辰雄  
            蔡淑真  
            游閎文  
            游宗憲  
            游家齊  
            張佩雯  

            雷禹霆  
            游清子  
            游秀鶴    （遷出國外，現應為送達處所不明）
            鍾裕明  

            鍾麗玲  

            雷祥賢  

            雷祥欽  
            雨田諭岳
            雷祥薰  

            雷祥鈴  

            游曾杏玉
            林芳玉  
            游正煌  
            游辰智  
            陳劉弄玉

            林正行（游彩珠之繼承人）

            林淙仁（游彩珠之繼承人）

            林佳洵（游彩珠之繼承人）

            張蕙瑛  
            林勇志  
            游辰丕  
            陳游淑珍
            游文豪  

            游林素真

            游書萍   
            游書瑛   
            吳文星   
            吳國揚   
            吳麗華   
            吳麗鶴  
            吳美妙    （遷出國外，現應為送達處所不明）
            吳明強    （遷出國外，現應為送達處所不明）
            吳娉婷  

            邱麗琴  
            吳朕式   
            吳慧鈴   
            吳慧娟   

            陳瑞勳   
            陳瑞光   
            陳淑蓉   
            吳春仁   
            吳梅村   
            徐梅峰   
            吳瑞玲   
            徐麗雲   
            賴榮年 （兼賴國獻之繼承人)

            賴鴻洲  (兼賴國獻之繼承人）


            賴慧羚  (兼賴國獻之繼承人）

            李吳良仁
            吳成泉  
            吳清芬   

            吳榮昌   
            吳榮宗   
            吳錦江   
            吳素珠   
            吳惠珠   
            吳惠英   
            吳澤雄   
            吳元良   

            吳昭輝   

            吳明珠   
            吳明慧   

            吳明玉   
            吳澤碩   
            吳俊清   
            陳吳素華

            鄧寶珠（鄧游玉玫之繼承人）

上列當事人間請求確認地上權不存在等事件，上訴人對於中華民
國109年6月30日臺灣宜蘭地方法院108年度宜訴字第5號第一審判
決提起上訴，本院於110年8月10日言詞辯論終結，判決如下：
    主      文
上訴駁回。
第二審訴訟費用由上訴人負擔。
    事實及理由
壹、程序方面：
一、被上訴人游文賢於民國107年10月3日向原法院提起本件訴訟
    （見原審卷㈠第5頁起訴狀），嗣附表編號7-19、22-28、30-
    42、44-84、86-87、89、91、93-94、96-97所示之人出具同
    意書，表明願追加為原告（見原審卷㈠第282-299、346頁）
    。原審復分別於108年11月8日、109年2月18日依民事訴訟法
    第56條之1第1項規定，裁定命附表編號20、29、43、85、88
    、90、92、95、98-142所示之人或其繼承人於送達5日內追
    加為原告，如逾期未追加，視為已一同起訴（見原審卷㈡第4
    5-47、76頁），是上開追加為原告及視為已一同起訴者均為
    本件之被上訴人。惟原審於108年11月8日之裁定，併命附表
    編號126之吳郭明月應追加為原告，並於原判決將之列為原
    告，然吳郭明月業於裁定前之108年7月6日死亡（見本院限
    閱卷第47頁個人戶籍資料查詢結果），該裁定自未對吳郭明
    月發生效力，其並未視同一同起訴，故不列為本件被上訴人
    ，合先敘明。
二、按民事訴訟法第56條之1第1項規定，係為解決固有必要共同
    訴訟當事人適格之問題而設，必以訴訟標的對於數人必須合
    一確定，且該數人「應共同起訴」者，始足當之。共有人就
    共有土地上已由他人設定之地上權，依民法第833條之1規定
    ，請求法院定存續期間或終止地上權，或依同法第835條之1
    規定，請求法院增加租金者，乃以形成之訴，請求判決變更
    共有土地所設定地上權之內容，依土地法第34條之1第1項規
    定，以共有人過半數及其應有部分合計過半數，或其應有部
    分合計逾3分之2之共有人同意，即可行之，非必需共有人全
    體同意，倘起訴之共有人已具備上開人數或應有部分比例之
    要件，即無適用民事訴訟法第56條之1第1項規定，裁定命未
    起訴之共有人追加為原告之必要（最高法院106年度台抗字
    第743號裁定參照）。查本件訴訟係被上訴人依民法第833條
    之1規定，請求法院定存續期間或終止地上權，被上訴人之
    人數及應有部分已超過訟爭土地共有人及應有部分之半數，
    揆諸前開說明，其等提起本件訴訟，於法並無不合，上訴人
    抗辯應由全體共有人起訴始為當事人適格云云，自非可採。
三、除游文賢、林松輝、李茗洋外之被上訴人均經合法通知未於
    言詞辯論期日到場，核無民事訴訟法第386條所列各款情形
    ，爰依上訴人之聲請，由其一造辯論而為判決。　　
貳、實體方面：
一、被上訴人主張：坐落宜蘭縣○○鄉○○段0000地號土地（下稱系
    爭土地）為被上訴人共有，並經上訴人為如原判決附表所示
    之地上權登記（下稱系爭地上權）。而系爭地上權之原始聲
    請資料係以「本國式」、「土角造」、「住家」、「面積拾
    壹坪六合六勺」設定，上訴人卻在系爭土地上興建雞舍使用
    ，而與原先地上權成立之目的、建築物或工作物之種類、性
    質及利用狀況均不相同，且系爭地上權設定迄今已逾60年，
    上訴人從未給付伊等租金，顯不公平，又慮及古今時空之生
    活機能及經濟環境均有莫大變化，系爭地上權之存在已失其
    意義，爰依民法第833條之1、第821條及第767條規定，求為
    命系爭地上權關係應予終止、上訴人應將前項系爭地上權登
    記塗銷、如前開聲請無理由時，酌定系爭地上權之存續期間
    為1年之判決等語（未繫屬本院部分，不予贅述）。
二、上訴人則抗辯：系爭地上權於38年間辦理設定登記之原始他
    項權利登記聲請書，無記載「以建築改良物為目的」，或「
    以建物或住家為目的」之文字，於「其他事項」欄位亦係空
    白，應屬普通地上權，依民法第832條規定，自係以供系爭
    土地上有建築物或其他工作物為目的而為設定。系爭土地上
    現有鐵皮造雞舍、鐵製棚架、鐵皮屋等工作物，供伊作為雞
    舍使用，維護完善，外觀良好，足證伊及前手持續在系爭土
    地上有建築物或工作物供居住或飼養雞隻使用之事實，系爭
    地上權成立之目的自仍存在。伊於82年間以新臺幣（下同）
    60萬元向前手買受系爭地上權，系爭地上權有相當市價，為
    憲法所保障之財產權無疑，應不得任意終止而造成剝奪當事
    人之財產權。退步言，如認被上訴人請求酌定地上權存續期
    間為有理由，請求審酌系爭土地上工作物及養雞產業，為伊
    畢生之心血及經濟來源，且系爭工作物有雞舍、管理室、倉
    儲設施、擋風設施、發電機房、昇降機、蓄水池、水簾設施
    等設備齊全，且維護完善，現況良好，有極高之經濟價值，
    請求酌定地上權期間為20年。
三、原審為被上訴人一部勝訴、一部敗訴之判決，即依備位之訴
    判命兩造間就系爭土地之系爭地上權關係應予終止、上訴人
    應將系爭地上權登記塗銷，另駁回被上訴人先位之訴之請求
    （被上訴人未就先位之訴敗訴部分提起上訴，非本院審理範
    圍）。上訴人不服提起上訴，聲明為：㈠原判決不利於上訴
    人部分廢棄；㈡上開廢棄部分，被上訴人在第一審之訴駁回
    。被上訴人則答辯聲明：上訴駁回。
四、兩造不爭執之事項：
　㈠系爭土地登記之共有人詳如附表所示，且其上有系爭地上權
    之設定登記（見本院卷第345-387頁登記謄本）。
　㈡訴外人黃樹旺於38年5月28日在系爭土地設定之地上權存續期
    間為不定期（見原審卷㈠第38頁）。黃樹旺過世後，該地上
    權於60年5月26日由其繼承人黃永蒼、黃木生、曾黃美英、
    陳黃美嬌、黃秀娥、黃美月、賴阿魚、曾書旺繼承，並於82
    年2月8日辦妥繼承登記（見原審卷㈠第38-41頁），其等於82
    年2月19日將前開地上權轉讓予上訴人，並於同年月23日辦
    妥轉讓登記（見原審卷㈠第41、64-65頁）。　
五、按地上權雖未定有期限，但非有相當之存續期間，難達土地
    利用之目的，不足以發揮地上權之社會機能。又因科技進步
    ，建築物或工作物之使用年限有日漸延長趨勢，為發揮經濟
    效用，兼顧土地所有人與地上權人之利益，民法物權編乃於
    99年2月3日增訂第833條之1，明定土地所有人或地上權人均
    得於逾20年後，請求法院斟酌地上權成立之目的、建築物或
    工作物之各種狀況而定地上權之存續期間；或於地上權成立
    之目的不存在時，法院得終止其地上權（參見該法條之立法
    理由）。且此修正後之規定，於99年1月5日修正之條文施行
    前未定有期限之地上權，亦適用之（參見民法物權編施行法
    第13條之1）。被上訴人主張系爭地上權未定存續期間，已
    逾20年，地上權成立之目的不存在，其等可依前開規定及民
    法第767條第1項規定訴請終止地上權，並請求上訴人塗銷系
    爭地上權登記等語，雖為上訴人所否認。然查：
  ㈠系爭地上權未定有期限，自38年間設定登記迄今已逾70年，
    被上訴人依民法第833條之1規定，請求斟酌地上權成立之目
    的、建築物或工作物之種類、性質及利用狀況等情形，定其
    存續期間或終止其地上權，即有所據。觀諸系爭地上權設定
    之登記申請資料所附他項權利登記聲請書，其權利範圍為持
    分全部（見原審卷㈠第50頁），建築改良物情形填報表則記
    載為拾壹坪六合六勺（建積）之本國式（式樣）土角（構造
    ）住家（種類及用途）（見原審卷㈠第47頁），堪認系爭地
    上權係為地上權人於系爭土地上建築住家屋宅為目的所設定
    。上訴人無視於此，辯稱系爭地上權僅係以供系爭土地上有
    建築物或其他工作物而為設定，未限定用途為建築房屋供住
    家使用云云，尚非可取。
　㈡系爭土地上現已無土角造建物，亦無供住家使用之房屋，所
    存地上物乃上訴人所搭設之鐵皮棚架及雞舍，業據原審會同
    兩造及地政機關至現場履勘查明，有勘驗筆錄、現場照片及
    地政機關繪製之複丈成果圖可參（見原審卷㈠第267-270頁）
    。上訴人抗辯其業獲土地所有人出具使用同意書，申請於系
    爭土地上設置養雞場設備，領有合法登記證，雖提出與所述
    相符之土地使用權同意書及畜禽飼養登記證為憑（見原審卷
    ㈡第62、63頁）。然該土地使用權同意書係由「游金雄管理
    人」出具，並蓋用「祭祀公業游有珍管理委員會」印文，均
    非登記謄本所示之系爭土地共有人，足證該同意書未經全體
    共有人同意，或至少符合土地法第34條之1規定而出具，對
    被上訴人自無拘束力。況同意地上權人於土地上建築房屋安
    頓家庭居住使用，與供地上權人建築房舍從事畜禽飼養業營
    利，對土地所有權人而言，須考慮之因素顯然不同。前者為
    單純居家生活，後者尚須考量政府法規之管制、週邊公共設
    施是否合於畜禽飼養之用、對附近環境衛生、乃至對系爭土
    地本身日後使用或交易價值之影響等項，牽涉甚廣。故上訴
    人對系爭土地之使用方式，顯已與系爭地上權設定之目的不
    符，被上訴人自得請求酌定其存續期間或終止地上權。
　㈢原審審酌系爭土地上現無供人居住之地上物，地上權人即上
    訴人亦已設籍居住他處，並無於系爭土地建築地上物供住家
    使用之意，系爭地上權設定之目的已不存在，又無符合系爭
    地上權設定目的之建築物或工作物可供定存續期間之依憑，
    而認應不另定其存續期間，而逕以判決終止之，以平衡土地
    所有人與地上權人之利益，認應不另定其存續期間，逕判決
    終止之，堪稱適當。上訴人辯稱其係以60萬元之相當對價受
    讓系爭地上權，為受憲法保障之財產權，應不得任意終止云
    云，惟未定存續期間之地上權存在時間過長，超逾成立目的
    之合理年限，將致土地所有人長期忍受無法就土地使用收益
    之不利益，於土地所有權人及地上權人雙方間利益之衡量上
    即有失衡之虞，自得由法院以宣告終止地上權之方式加以調
    節。上訴人無視系爭地上權長期存在系爭土地，且其並未對
    土地所有權人支付使用土地對價，造成系爭土地所有權人過
    度負擔之事實，徒以地上權亦具財產價值，作為系爭地上權
    不應終止之遁詞，顯非公允，更與民法第833條之1之立法理
    由相悖。上訴人如是抗辯，為本院所不採。
  ㈣又本院既已肯認被上訴人終止系爭地上權之請求，該地上權
    登記續存於系爭土地，亦有礙被上訴人就系爭土地所有權之
    圓滿，被上訴人自得依民法第767條第1項、第821條規定，
    請求上訴人將之塗銷。
六、綜上所述，被上訴人依民法第833條之1、第767條第1項、第
    821條之規定，請求判命兩造間就系爭土地之系爭地上權關
    係應予終止、上訴人應將系爭地上權登記塗銷，自屬正當，
    應予准許。從而原審為上訴人敗訴之判決，並無不合。上訴
    論旨指摘原判決不當，求予廢棄改判，為無理由，應駁回上
    訴。
七、本件事證已臻明確，兩造其餘之攻擊或防禦方法及所用之證
    據，經本院斟酌後，認為均不足以影響本判決之結果，爰不
    逐一論列，附此敘明。
八、據上論結，本件上訴為無理由，爰判決如主文。
中　　華　　民　　國　　110 　年　　8 　　月　　24　　日
                  民事第十一庭  
                      審判長法  官  李慈惠
                            法  官  趙雪瑛
                            法  官  陳婷玉
正本係照原本作成。
如不服本判決，應於收受送達後20日內向本院提出上訴書狀，其
未表明上訴理由者，應於提出上訴後20日內向本院補提理由書狀
（均須按他造當事人之人數附繕本）上訴時應提出委任律師或具
有律師資格之人之委任狀；委任有律師資格者，另應附具律師資
格證書及釋明委任人與受任人有民事訴訟法第466 條之1第1項但
書或第2項所定關係之釋明文書影本。如委任律師提起上訴者，
應一併繳納上訴審裁判費。
中　　華　　民　　國　　110 　年　　8 　　月　　26　　日

  　　　　　　　　　　　　　書記官  陳盈璇